臺灣板橋地方法院民事判決　　　　　　 100年度家訴字第92號
原　　　告　吳林淑
訴訟代理人　吳祝春律師
被　　　告　行政院國軍退除役官兵輔導委員會臺北縣榮民服務
　　　　　　處
訴訟代理人　周承武律師
法定代理人　王有義
上列當事人間請求給付遺產事件，本院於民國100 年5 月25日言
詞辯論終結，判決如下：
    主  文
原告之訴及假執行之聲請均駁回。
訴訟費用由原告負擔。
    事實及理由
一、原告起訴主張：
（一）單身榮民趙福明於民國96年8 月24日往生，生前留有代筆
      遺囑一紙（下稱系爭遺囑），其上第（二）項記載「積蓄
      有餘之金錢，提出百分之參拾，分贈給慈濟功德會與創世
      基金會各二分之一。仍有剩餘則" 交由" 吳林淑女士負責
      處理。」。系爭遺囑經臺灣高等法院99年度家上字第114
      號判決確認為真正，有判決書及確定證明書為憑。原告依
      該遺囑，於民國100 年1 月17日請求被告交付遺產，竟遭
      被告拒絕，故有提起本件訴訟之必要。
（二）依前揭臺灣高等法院99年度家上字第114 號判決，認為本
      件係請求將趙福明財產交由原告處理，與贈與相當。因趙
      福明係單身榮民，生前由原告照顧並管理其財產，其如無
      贈與之意，實無特立遺囑載明之。
（三）被告為單身榮民之法定遺產管理人，單身榮民往生後之財
      產由被告收取管理。系爭遺囑除表明贈與慈濟功德會及創
      世基金會外，特別囑託剩餘部分交由原告處理，顯係對於
      擔任遺產管理人之被告所為之指示；否則趙福明之財產既
      已由原告保管，又何來「" 交由" 吳林淑負責處理」。是
      被告依遺產管理人之職權收取趙福明之財產後，除贈與慈
      濟功德會及創世基金會外，剩餘部分自應交由原告負責處
      理。
（四）被告收取趙福明之財產合計新台幣（下同）2,928,647 元
      （不含利息），此有被告出具之遺物清點清冊及收據可稽
      。扣除贈與慈濟功德會及創世基金會之百分之三十，餘額
      為2,050, 053元，故請求被告交付新台幣2,000,000 元。
（五）前揭臺灣高等法院99年度家上字第114 號確認遺囑真偽之
      訴審理時，遺囑見證人盧天祥證稱「（問：交由上訴人負
      責處理，是趙福明的意思？）是，就是交由上訴人全權處
      理，如何處理，我不知。」，「（問：有剩餘交由上訴人
      處理，並非贈與給上訴人？）是，他沒講這個話。」。
      盧天祥雖證稱趙福明沒講" 贈與" 二字，但其證稱「負責
      處理就是全權處理」，其證稱「如何處理，我不知」係指
      剩餘的錢要如何處理並不知曉，但由原告全權處理係確定
      的，意即原告可將這些金錢用於捐助趙福明所在地之下城
      社區活動中心或資助同為單身榮民之生前友人，甚至由原
      告繼續保有而供日後祭拜趙福明之用，均在全權處理之列
      ，是此等全權處理自包括自由使用、收益、處分之權能，
      核與民法第765 條之所有權權能相符，當屬所有權移轉之
      意，若謂此非「贈與」之意，尚有何意。
（六）前揭確認遺囑真偽之訴審理時，遺囑見證人廖林良玉證稱
      「（法官問：知否遺囑由上訴人負責處理，是何意？）交
      給上訴人全權處理，因都是上訴人照顧他，他沒什麼親人
      。」、「（問：包含趙福明的房也要給上訴人處理，但有
      無要給上訴人之意？）我不知，大概是交給上訴人全權處
      理。」。證人廖林良玉亦證稱係由原告全權處理。
      廖林良玉又證稱「（問：第二條後段是趙福明講否？有無
      說要給上訴人？）是，但我不知有無說要給上訴人」，係
      指其不知有無" 說" 要給上訴人，惟交由原告全權處理並
      無疑義。是雖無言明贈與二字，然觀諸其義，趙福明欲將
      剩餘金錢交由原告全權使用收益處分之意，應無疑義。
（七）前揭確認遺囑真偽之訴審理時，遺囑見證人彭菊妹證稱「
      （法官問：代筆遺囑由上訴人負責處理，是何意？）因上
      訴人在照顧趙福明，所以以後的後事由上訴人處理。」、
      「（法官問：依遺囑內容是否有將趙福明的錢及房贈與給
      上訴人之意？）倒沒有這樣的意思」。
      前揭二位見證人均證稱負責處理係全權處理之意，僅見證
      人彭菊妹證稱係處理後事，可見彭菊妹對於文字認知不符
      吾人生活之經驗法則，故其證稱「倒沒這樣的意思」純屬
      個人臆測，尚難據此認無贈與之意。
（八）因國內公益團體通常不會主動請求履行贈與，故榮民遺贈
      公益團體之善心常因退輔會之繁瑣程序而大打折扣。被告
      不思儘速辦理贈與慈濟及創世，以完成趙福明生前遺願，
      反而以此作為抗辯原告之理由，其心可議。
（九）原告訴之聲明：被告應給付原告貳佰萬元整及自起訴狀繕
      本送達翌日起按周年利率百分之五計算之利息。並請求准
      宣告假執行。
二、被告之答辯：
（一）趙福明所立遺囑，係將金錢交原告「處理」，並非「贈與
      」，故原告請求為無理由。
（１）依故榮民趙福明所立之代筆遺囑，第二項載明「積蓄有餘
      之金錢，提出百分之三十，分贈給慈濟功德會與創世基金
      會各二分之一，仍有剩餘則交由吳林淑負責處理」。
（２）民法第98條規定：「解釋意思表示，應探求當事人之真意
      ，不得拘泥於所用之辭句」；最高法院18年度上字第1118
      號判例：「解釋契約，固須探求當事人立約時之真意，不
      能拘泥於契約之文字，但契約文字業已表示當事人真意，
      無須別事探求者，即不得反捨契約文字而更為曲解」。
（３）依趙福明之代筆遺囑，有剩餘金錢則交由吳林淑負責處理
      ，「處理」並非贈與。
      另觀遺囑同一段文字記載「將金錢提出百分之三十，分贈
      給慈濟功德會與創世基金會各二分之一」，此即表明贈與
      財產之意，而與「處理」有明顯區別。
      故原告僅受託「處理」趙福明之財產，趙福明無贈與原告
      之意，此觀其遺囑之記載用詞甚明。
      原告主張遺囑所謂「處理」屬贈與，應無理由。
      因代筆遺囑明確記載「處理」，已表示趙福明之真意，即
      無須別事探求，捨文字而更為曲解。
（４）臺灣高等法院99年度家上字第114 號判決，僅就系爭遺囑
      判決確認真正，未就代筆遺囑是否表明贈與為判斷，此觀
      該判決主文記載「確認趙福明於民國94年10月30日所立之
      代筆遺囑為真正」即明，原告稱此判決認定趙福明之代筆
      遺囑就原告部分為贈與，即有誤會。
（５）前揭臺灣高等法院99年度家上字第114 號審理時，於99年
      6 月30日傳訊遺囑見證人，其等證稱如下：
      見證人盧天祥證稱：「我是代筆遺囑者，他用說的，講得
      很清楚，只是不完整時，我幫他整理，內容完全一致」、
      「就是交由上訴人（即本件原告）處理，如何處理，我不
      知道」、「（被上訴人問：仍有剩餘交由上訴人處理，並
      非贈與給上訴人？）是。他沒講這個話」。
      見證人廖林良玉證稱：「（被上訴人問：第二條後段是趙
      福明講否？有無說要給上訴人？）是。但我不知道有無說
      要給上訴人」。
      見證人彭菊妹證稱：「（法官問：依遺囑內容是否有將趙
      福明的錢及房贈與給上訴人之意？）倒沒有這樣的意思」
      。
      足證趙福明並無贈與財產予原告之意，僅託原告處理，其
      意即指管理，而非贈與。原告於該案審理時對上述證人之
      證言無意見，竟提起本件給付之訴，即無理由。
（二）原告之請求權尚未發生效力：
（１）民法第99條第1 項規定：「附停止條件之法律行為，於條
      件成就時，發生效力」。
（２）縱原告之主張受贈遺產（假設語），然於該遺囑載明：「
      積蓄有餘之金錢，提出百分之三十，分贈給慈濟功德會與
      創世基金會各二分之一，仍有剩餘則交由吳林淑負責處理
      」，因此必待趙福明之遺產先給付慈濟功德會與創世基金
      會後，原告始受分配，故於未分配前，金額未確定，停止
      條件亦未成就，原告之請求權尚未發生效力，於茲請求無
      理由。被告今已與慈濟功德會與創世基金會辦理贈與事宜
      ，慈濟功德會與創世基金會均已來函接受贈與，被告須先
      完成贈與及計算遺產餘額，才能確定原告可受分配額等語
      。
（三）被告之聲明：請求駁回原告之訴。如受不利之判決，被告
      願供擔保，請宣告免為假執行。
三、按退除役官兵死亡而無繼承人、繼承人之有無不明或繼承人
    因故不能管理遺產者，由主管機關管理其遺產，臺灣地區與
    大陸地區人民關係條例第六十八條定有明文。又行政院核定
    之退除役官兵死亡無人繼承遺產管理辦法第四條規定「亡故
    退除役官兵遺產，除設籍於行政院國軍退除役官兵輔導委員
    會（以下簡稱輔導會）所屬安置機構者，由該安養機構為遺
    產管理人外；餘由設籍地輔導會所屬之退除役官兵服務機構
    為遺產管理人」。
    查，系爭遺囑的立遺囑人趙福明係被告列管所屬就養在外之
    大陸來台之退除官兵，業於九十六年八月二十四日因病死亡
    ，被告以遺囑人趙福明之法定遺產管理人地位，管理趙福明
    之遺產之事實，有原告提出之「行政院國軍退除役官兵輔導
    委員會台北縣榮民服務處單身亡故榮民遺物清點清冊」影本
    一件，及被告提出之「遺產收支查詢作業」資料一份在卷可
    稽。
四、查，原告主張其係已故榮民趙福明之遺囑受遺贈人，請求被
    告即趙福明之遺產管理人交付趙福明之遺產云云；雖提出代
    筆遺囑影本一件、台灣高等法院九十九年家上字第一一四號
    民事判決書（確認該遺囑為真正）暨確定證明書影本一件為
    憑。惟被告抗辯依遺囑內容並無將遺產贈與原告之意思，縱
    原告係受贈人，依遺囑意旨須先將遺產百分之三十贈予慈濟
    功德會與創世基金會，如有剩餘始能給原告，因尚未完成贈
    與慈濟功德會與創世基金會及計算餘額，故無法交付原告等
    語。
    依系爭遺囑文字記載謂「積蓄有餘之金錢，提出百分之參拾
    ，分贈給慈濟功德會與創世基金會各二分之一。仍有剩餘則
    交由吳林淑女士負責處理。」，其所謂「交由吳林淑女士負
    責處理」，其意思是否屬於『贈與』？或僅係『授權處分』
    之性質？兩造就此有爭執，自應予探究。
五、次查，系爭遺囑係由三位見證人在場見證，其中一位兼任代
    筆人，該三位見證人曾於前揭台灣高等法院確認遺囑真正案
    件審理時到庭作證，並再次於本案審理時到庭證明，其等證
    詞如下：
（一）見證人兼代筆人盧天祥於前揭台灣高等法院審理時證稱：
      「（問：交由吳林淑負責處理，是趙福明的意思？）是，
      就是交由吳林淑全權處理，如何處理，我不知。」，「（
      問：有剩餘交由吳林淑處理，並非贈與給吳林淑？）是，
      他沒講這個話。」。
      見證人盧天祥在本院審理時證稱：「（問：你在高院作證
      是否屬實？）實在」、「（問：當初何人請你寫遺囑？）
      我不認識趙福明，我僅認識吳林淑，當時是吳林淑請我幫
      忙寫遺囑，因為她認為我懂一些法律，當時我幫忙寫遺囑
      ，吳林淑給我一點紅包討吉利，我沒有跟吳林淑要求任何
      報酬。」、「（問：遺囑人在遺囑表示要將剩餘遺產交給
      原告處理是何意思？）當時遺囑內容是立遺囑人說什麼我
      就寫什麼。」、「（問：立遺囑人是否有無表示要將剩餘
      遺產送給原告？）立遺囑人當時無法確定遺產金額是多少
      ，所以就說百分之三十給慈濟、創世，剩餘金額給原告負
      責處理，當時立遺囑人沒有說明是處理什麼事情，但是我
      判斷立遺囑人意思是處理他過世時的喪葬費、墳墓等費用
      開銷，因為當時也無法確定會花費多少喪葬費用。我認為
      既然要交給原告處理，所以應該將產權移轉給原告持有占
      有，原告才能夠處理。但是當時立遺囑人口頭上並沒有明
      說原告要負責處理什麼事情。」、「（問：立遺囑人是否
      有明確表示喪葬由原告處理？）沒有，但是我認為全權給
      原告處理就應該有包含後事。」、「（問：原告與立遺囑
      人的關係如何？）我不認識立遺囑人趙福明。」、「（問
      ：你跟原告關係如何？）是鄰居也是普通朋友。」、「（
      問：立遺囑人生前比較親近的朋友為何人？）我僅知道原
      告經常去立遺囑人所住的療養院照顧他，立遺囑人要買東
      西都請原告幫忙買。因我常常碰到原告騎腳踏車要去療養
      院看立遺囑人。幫忙寫遺囑前，我沒有看過立遺囑人，我
      不知道立遺囑人的交友情形，我覺得原告就像是立遺囑人
      的家屬。」、「（問：是否知道原告與立遺囑人認識多久
      ？）不清楚。」、「（問：立遺囑人生前有無表示要將遺
      產送給何人？）沒有，立遺囑人當時說他也不知道還剩多
      少錢，他也不清楚大陸還有多少親人，所以要交由原告負
      責處理。」、「（問：立遺囑人是否授權原告處理金額？
      ）以當時立遺囑人交付原告處理，應是相信原告，所以請
      原告負責處理。」、「（問：你在高院作證時說明『我不
      知道如何處理』？）我不可以亂說，當時我想不出來處理
      的意思，可是我後來想想，當時的情境應該是請原告處理
      。」、「（問：立遺囑人是否有說要將剩餘遺產送給原告
      處理）立遺囑人並沒有說過這句話，但是我判斷應是要將
      剩餘金錢交給原告處理。」、「（問：你剛才說『應該要
      將剩餘金錢移轉交給原告占有』，是否你自己判斷，或是
      立遺囑人說的？）依當時情理及原告與立遺囑人關係，是
      我自己判斷應該將剩餘遺產交給原告，但是立遺囑人沒有
      這樣說。」等語。
（二）見證人廖林良玉於前揭台灣高等法院審理時證稱：「（法
      官問：知否遺囑由吳林淑負責處理，是何意？）交給吳林
      淑全權處理，因都是吳林淑照顧他，他沒什麼親人。」、
      「（問：包含趙福明的房也要給吳林淑處理，但有無要給
      吳林淑之意？）我不知，大概是交給吳林淑全權處理。」
      。
      見證人廖林良玉於本院審理時證稱：「（問：在高院所證
      述是否實在？）實在」、「（問：何人請你當遺囑的見證
      人？）是原告」、「（問：你跟原告是何關係？）我們是
      鄰居」、「（問：是否認識立遺囑人？）認識。」、「（
      問：遺囑人當時有無說要將遺產送給何人？）立遺囑人當
      時請證人盧天祥寫遺囑後讓我們簽名。」、「（問：立遺
      囑人是否有說遺囑內容，是否有何人建議？）我都沒有注
      意遺囑內容是何人說，我僅是簽名作證，沒有任何報酬」
      、「問：遺囑人說要將遺產交由原告處理是何意思？）我
      不記得遺囑內容，要問寫的人」、「（問：你跟立遺囑人
      是否關係熟識？）熟」、「（問：立遺囑人與何人往來比
      較多？）都是獨來獨往，是獨居老人」、「（問：原告跟
      遺囑人的關係如何？）原告的丈夫在退輔會擔任關照員，
      負責照顧老榮民，原告夫妻與立遺囑人應該是熟識，因為
      老榮民有事情都會去找原告夫妻，再透過他們去跟榮民之
      家講事情。」、「（問：是否有注意聽立遺囑人要將遺產
      送給何人？）我僅是去當證人簽名，其他不清楚。」、「
      （問：你現在是否仍可以清楚記得當時情形？）我當時沒
      有看他們寫遺囑內容，我去簽名的時候遺囑已經寫好，我
      僅有看到遺囑內容寫三分之一捐給慈濟、三分之一捐給其
      他弱勢團體、三分之一交給原告處理，但我不記得立遺囑
      人說了什麼話。」等語。
（三）見證人彭菊妹於前揭台灣高等法院審理時證稱：「（法官
      問：代筆遺囑由吳林淑負責處理，是何意？）因吳林淑在
      照顧趙福明，所以以後的後事由吳林淑處理。」、「（法
      官問：依遺囑內容是否有將趙福明的錢及房贈與給吳林淑
      之意？）倒沒有這樣的意思」。
      見證人彭菊妹於本案審理時證稱：「（問：在高院所證述
      是否實在？）實在」、「（問：何人請你當遺囑的見證人
      ？）是原告」、「（問：遺囑人當時有無說要將遺產送給
      何人？）立遺囑人當時沒有說要『送』這個字，僅是表示
      過世後交由原告處理」、「（問：遺囑人說要將遺產交由
      原告處理是何意思？）立遺囑人說他的後事全權由原告處
      理。但是沒有詳細說明剩下的錢要送給原告，也沒有說剩
      餘財產要送給大陸親人，沒有提到大陸親人的事情。當時
      原告有跟立遺囑人建議可以將部分遺產捐給創世及慈濟，
      立遺囑人才點頭同意。這兩個單位的捐贈不是立遺囑人主
      動提起。」、「（問：你跟遺囑人是否關係熟識？）立遺
      囑人還沒有住在安養院之前，是跟我鄰居關係，會打招呼
      ，我不知道立遺囑人交友情形，不知道立遺囑人來往的熟
      人。」、「（問：原告跟遺囑人的關係如何？）都是原告
      去照顧立遺囑人，因為立遺囑人住在安養院，原告比較常
      去探視立遺囑人，所以立遺囑人比較熟識原告，比較相信
      原告，住院事情都是由原告處理。」、「（問：是否有他
      人去安養院探視立遺囑人？）不清楚。」、「（問：是否
      會很緊張）我會緊張，但是我都依據誠實來講，沒有講多
      的。」、「（問：負責處理是否是送給原告？）立遺囑人
      沒有說要送給原告，也沒有說處理後剩下的要送給原告。
      」等語。
六、依系爭遺囑三位見證人的前揭證詞內容，可以知悉立遺囑人
    趙福明並無將剩餘遺產『無償贈與』原告之意思，而僅有將
    剩餘遺產交由原告『全權處理』之意思，參酌遺囑內容同時
    委託原告處理立遺囑人之火葬事宜，可見立遺囑人授權原告
    處理剩餘遺產有包括其喪葬費用等必要支出，如處理喪葬費
    用後仍有剩餘，亦僅由原告決定處分方式，而非當然無償贈
    與原告。是以原告主張其係系爭遺囑的受遺贈人，尚難謂有
    理由。
七、又依系爭遺囑內容，須先將遺產的現金之百分之三十贈與慈
    濟功德會與創世基金會，如有剩餘始交由原告「負責處理」
    ；本件被告身為榮民之法定遺產管理人，依法負有執行遺囑
    及處理遺產之權限，是被告抗辯其須先將部分遺產贈與慈濟
    功德會與創世基金會以後，始能清算遺產剩餘金額並計算原
    告得受分配金額等語，為有理由。
    查，被告目前已與慈濟功德會與創世基金會接洽贈與事宜，
    經慈濟功德會與創世基金會來函接受贈與，此有被告提出之
    函文影本二件在卷可稽，但被告尚未完成贈與撥款事宜，亦
    尚未就立遺囑人趙福明所遺留不動產變賣現金，亦尚未清查
    是否有合法繼承人或債權人，被告仍應依法定程序完成各項
    手續，始能計算遺產扣除喪葬費用及管理費用等必要支出後
    之剩餘金額。故被告辯稱尚無法計算應交付原告的剩餘遺產
    金額為有理由。
    從而，原告請求被告交付趙福明之剩餘遺產，於法不合，應
    予駁回。又原告陳明願供擔保聲請宣告假執行，因原告之請
    求已經駁回而失所依據，應併予駁回。
八、訴訟費用負擔之依據：民事訴訟法第七十八條。
中    華    民    國   100    年    6     月    22    日
                                臺灣板橋地方法院家事法庭
                                    法  官    黃  惠  瑛
以上正本證明與原本無異。
如對本判決不服，應於收受判決後20日內向本院提出上訴狀（須
按他造人數附繕本並繳納上訴費用）
中    華    民    國   100    年    6     月    22    日
                                    書記官    張  美  玉